【裁判字號】    94,訴,2933
【裁判日期】    950530
【裁判案由】    給付貨款
【裁判全文】
臺灣臺北地方法院民事判決              94年度訴字第2933號
原      告  長榮開發股份有限公司
法定代理人  乙○○
訴訟代理人  郭啟榮律師
被      告  正翔營造有限公司
法定代理人  甲○○
訴訟代理人  簡維能律師
            陳美華律師
            楊政雄律師
上列當事人間給付貨款事件，本院於民國95年5月18日言詞辯論
終結，判決如下：
    主      文
被告應給付原告新臺幣壹佰伍拾萬玖仟肆佰玖拾玖元，及自民
國九十四年六月二十九日起至清償日止，按年息百分之五計算之
利息。
原告其餘之訴駁回。
訴訟費用由被告負擔五分之四，餘由原告負擔。
本判決第一項於原告以新臺幣陸拾萬元供擔保後，得假執行。但
被告以新臺幣壹佰伍拾萬玖仟肆佰玖拾玖元預供擔保後，得免
假執行。
原告其餘假執行之聲請駁回。
    事實及理由
一、原告聲明：被告應給付原告新臺幣（下同）1,932,038元，
    及自起訴狀繕本送達被告之翌日起至清償日止，按年息5%計
    算之利息；原告願供擔保，請准宣告假執行。並陳述：
    （一）被告因承攬臺北市內湖潭美工地及基隆河工地之工程
          需要，於民國93年10月7日與原告簽訂物料買賣合約
          （下稱系爭合約），承購鋼筋SD-280#3規格，重量70
          噸，#4#5規格重量405噸及SD-420#6、#7、#8、#10規
          格，重量450噸，合計925噸。並約定被告需求尺寸之
          料單，須於提貨前7天供予原告，定尺料單須於14天
          前提供原告，出賣後每月底計價一次，次月15日付款
          ，票期30日。
    （二）原告於訂約後，已陸續交付鋼筋共133噸又960公斤，
          合計應付貨款為2,424,148元，但被告僅支付534,696
          元，尚欠1,889,458元未給付，原告先後於94年1月25
          日及同年4月6日以存證信函及律師函促被告清償。被
          告於94年1月27日委由律師函覆原告，其說明欄第二
          （四）固自認應給付原告貨款0000000元，但僅開立5
          34,696元之支票給付貨款，該函中其餘所指原告積欠
          其訂金33 3,288元及所交付之鋼筋材料以瑕疵品替代
          ，未依系爭合約規定給付無瑕疵之貨品云云，均非事
          實，其欲執以抵銷應付之貨款亦屬無據。
    （三）依系爭合約約定，被告最遲應於94年4月30日前，向
          原告提取所購925噸之鋼筋，但被告於訂約後陸續提
          領133噸又960公斤之鋼筋後，發現國內市場行情已自
          高點呈現下跌趨勢，認為若依系爭合約履行提貨，甚
          屬不利，竟索性毀約轉向他人承購，以應其承攬工程
          之需。被告因可歸責於自己之事由，遲延不履行契約
          ，經原告催告履行均不獲置理，已造成原告依系爭合
          約備料之跌價損失。本件兩造系爭合約之SD280鋼筋
          ，每噸單價16,400元，至94年4月份依鋼鐵公會公告
          之價格行情，已跌至每噸14,650元（最高、最低之均
          價），其價差達1,750元。SD420之合約價每噸16,900
          元，亦跌到14,650元，其價差達2,250元。二者平均
          價差每噸達2,000元，以未提之備料791.04噸計算，
          原告共損失1,582,080元。扣除被告依合約所交付之
          履約保證金1,539,500元，尚不足42,580元。
    （四）原告請求之貨款部分為1,889,458元，損害賠償部分
          為42,580元，合計1,932,038元，爰聲明如上等語。
二、被告聲明：原告之訴及其假執行之聲請均駁回；如受不利益
    之判決，被告願供擔保請准宣告免假執行。並陳述：
    （一）系爭93194號合約之買賣標的物之數量及總價於訂約
          時並非確定之數量。系爭合約約定雙方貨款總價以「
          實做實算」計算，亦即以被告實際購買之數量計算，
          是合約所載被告購買之數量及總價，僅為預估之數量
          ，並非兩造買賣標的確定數量。
    （二）系爭合約訂立後，原告所交付之鋼筋有不足指定長度
          14公尺長之瑕疵。
    （三）被告自89年至91年間，分別簽定89019號等合約，各
          該合約之買賣數量係採實作實算；且89019號等合約
          均約定被告於簽約時付訂金10﹪（以契約預定購買總
          價金計算），出貨後付90﹪。嗣後各該契約履約期限
          屆滿，依被告實際購買之數量結算貨款後，被告對原
          告尚有未含稅之返還訂金債權分別為79,995元、45,7
          93元、207,500元，總計333,288元，此數額為原告所
          不爭執，含稅總額為349,953元。被告於93年10月7日
          與原告簽定系爭合約，由被告向原告購買鋼筋材料，
          雙方並約定鋼筋材料須符合CNS560 A2006之規定，且
          任何一方不依約履行本合約所訂之義務，另一方得隨
          時解除或終止本合約。再者，被告於簽定契約時已依
          約給付未稅之訂金1,539,500元予原告。被告於93年1
          1月間向原告訂購133.960噸，惟原告所交付之10號鋼
          筋為不符合兩造約定14米長度之瑕疵鋼筋，已如前述
          。是原告顯有違約情事，為此，被告於94年1月27日
          以全台法字第94002號函向原告表示依契約第13條之
          定為終止契約之意思。則原告受領之訂金已無法律上
          原因，自應返還予原告。換言之，被告對於原告有返
          還訂金債權1,539,500元。綜上，被告對原告有返還
          訂金債權共1,889,452元（1,539,500元＋349,953元
          ），而被告並於94年1月27日所發全台法字第94 002
          號函表示以上開債權數額與原告之債權主張抵銷，則
          原告對被告自無債權存在。職是，原告之請求，顯無
          理由等語。
三、兩造不爭執之事項：
    （一）兩造於89年至90年間曾分別簽定編號89019、90015、
          90129號物料合約。
    （二）兩造於93年10月7日簽定系爭合約。
    （三）原告於系爭合約訂約後陸續交付鋼筋133.960噸予被
          告，價金共2,424,148元，被告已給付534,696元。
    （四）原告於94年1月14日、4月6日函請被告給付貨款價金
          。
    （五）被告於94年1月27日委託律師發函予原告，主張因原
          告交付之物有瑕疵，故依合約第13條規定終止契約，
          並以對原告之訂金債權與原告對被告之貨款債務主張
          抵銷。
    （六）93年7月至94年3月間國內鋼鐵原料及鋼品價格表（本
          院卷第15頁）。
四、得心證之理由：
    原告主張兩造簽立系爭合約後，原告已交付鋼筋共133噸又9
    60公斤，合計被告應給付貨款為2,424,148元，惟被告僅給
    付534,696元等情，業據原告提出系爭合約書為證，並為被
    告所不爭執，堪信為真正。惟原告主張被告應清償積欠之貨
    款1,889,452元（原告於起訴狀主張係1,889,458元，惟於94
    年8月2日言詞辯論期日陳述應為1,889,452元）及賠償未提
    貨致原告備料差額損失1,582,080元等語，已為被告所否認
    ，並以前揭情詞置辯。是本件本院應審酌核為：系爭合約之
    買賣標的物之數量是否於訂約時已確定？原告所交付之鋼筋
    是否有不足指定長度14公尺長之瑕疵？被告就系爭合約有無
    1,539,500元之訂金返還債權得與原告之貨款債權主張抵銷
    ？被告就89019號等合約有無349,953元之訂金返還請債權得
    與原告之貨款債權主張抵銷？原告是否有備料損失？被告是
    否應賠償原告備料損失？以下就上開爭點分述之：
    （一）系爭合約之買賣標的物之數量是否於訂約時已確定？
          按解釋意思表示，應探求當事人之真意，不得拘泥於
          所用之辭句，民法第98條定有明文。本院觀之系爭合
          約就買賣貨品品名及規格、單位、數量、單價、金額
          均有記載，雖於總價欄記載「實做實算」文字，被告
          亦辯稱上開約定數量僅係預定數量，應以契約有效期
          限內，被告下訂單之數量定兩造應履行契約義務之範
          圍云云。惟查，本件係物料買賣契約，買賣標的數量
          於買賣契約時即可確定，與一般工程承攬契約因實際
          施作數量於訂約時無法確定，故約定以實做實算計算
          工程款不同，若兩造系爭合約真意果如被告前開辯稱
          ，則被告甚且於期限內可決定不向原告訂貨，亦無違
          反兩造合約約定，如此，顯與兩造未訂立契約無異，
          且對原告甚為不利，應殊非兩造簽立系爭合約之真意
          。況系爭合約若係由被告自由決定買賣數量，在契約
          之條文中亦應就此項異於一般買賣契約之條件特別約
          定，然而，綜觀系爭合約全部條文內容，均無此部分
          之記載，益證系爭合約並非如被告所辯稱由被告下訂
          單數量決定契約之範圍，至為灼然。本院再觀之系爭
          合約說明第2項、第6項、第10項已載明定尺清料每噸
          另加價400元，若每批未達基本出車數量，不足噸數
          每噸補貼260元。合約單價含運費、磅費、物性檢驗
          費，工地吊卸機具由被告提供或以傾卸方式卸貨，若
          使用吊桿車每噸加價60元。且出貨依原告磅重計量，
          若會磅誤差達100公斤以上者，依較低者計價等詞，
          足見系爭買賣合約價金除依約定種類、數量、單價計
          算外，尚且因每次出貨之數量或是否為定尺清料，或
          運送工具、磅差因素而有影響，堪認系爭合約僅係因
          上開緣由而於總價記載「實做實算」一詞自明。是故
          ，本院通觀系爭合約全文，並斟酌相關證據及一切情
          況，認系爭合約有關買賣標的數量於契約約定時已確
          定，即於系爭合約約定之提貨期間，被告應將系爭合
          約約定總數量即925噸鋼筋均提領完畢，被告前開辯
          稱洵非足採。
    （二）原告依系爭合約約定所交付之鋼筋是否有不足指定長
          度14公尺長之瑕疵？
          １、按買受人應按物之性質，依通常程序從速檢查其
              所受領之物。如發見有應由出賣人負擔責任之瑕
              疵時，應即通知出賣人。買受人怠於為前項之通
              知者，除依通常之檢查不能發見之瑕疵外，視為
              承認其所受領之物。不能即知之瑕疵，至日後發
              見者，應即通知出賣人，怠於為通知者，視為承
              認其所受領之物，民法第356條定有明文。
          ２、經查，被告雖辯稱原告依系爭合約約定所交付之
              鋼筋有不足指定長度14公尺長之瑕疵云云，並提
              出照片10張為證（見本院卷第24頁至第28頁），
              證人洪明財即被告承包之基隆河工地主任、證人
              李洽德即前開基隆河工地業主指派的監造單位人
              員、證人李全春即前開基隆河工地被告之專案經
              理固亦均證稱原告交付之鋼筋其中10號鋼筋有摻
              雜短於14公尺長度之鋼筋等語（見本院卷第89頁
              反面至第92頁）。惟原告交付該批鋼筋被告簽收
              時間為93年11月2日，有出貨單在卷可稽（見本
              院卷第142頁至第146頁），而經原告於94年1月2
              5日以信函催告被告給付此批鋼筋價款時，被告
              於94年1月27日回函表示原告未依合約給付無瑕
              疵之貨品，並終止系爭合約，亦有上開二信函附
              卷足參（見本院卷第7頁至第13頁），則自93年1
              1月至94年1月長達2個月以上之時間，被告並未
              以任何書面向原告表示所交付之鋼筋有不符尺寸
              之瑕疵。被告固以證人洪明財、李全春證稱收受
              原告交付鋼筋時大約量一下尺寸，認為符合有簽
              收，惟因鋼筋是一捆一捆的，需要吊開才知道每
              捆的情況，吊開後發現鋼筋其中有好幾捆長度不
              一，即短於14米，有聯絡原告派員來看，並要求
              原告補料，原告派人看過後沒有處理等詞（見本
              院卷第89頁）辯稱已將鋼筋有瑕疵情事通知原告
              等語，然已為原告所否認，本院觀之上開證人證
              稱有通知原告情節縱使屬實，以證人渠等之證詞
              ，並無法證明被告於發現鋼筋有瑕疵後係立即通
              知原告而未怠為通知。況衡情，若原告所交付之
              該批鋼筋如有尺寸不符，已達無法使用之情況，
              即使因為工程急需而不得不使用該批鋼筋，為免
              日後爭議，亦應會清點並保存不符尺寸之鋼筋。
              惟證人洪明財證稱不符合契約約定長度的鋼筋數
              量沒有清點，不符14米尺寸鋼筋有幾支伊不清楚
              ，那批鋼筋還是有拿去使用，就是把不能使用的
              挑掉，挑掉之後剩餘的鋼筋就這次的工程還是夠
              用，工程還是可以完成等詞（見本院卷第89頁反
              面、第90頁）；證人李洽德亦證稱較短的鋼筋有
              多少支伊沒有特別去計算一詞（見本院卷第91頁
              反面）；證人李全春復證述尺寸不符的鋼筋數量
              伊不清楚等語（見本院卷第118頁反面、第119頁
              ），則由證人之證詞可知，尺寸不符的鋼筋被告
              並未清點，此已與社會常情有違，且被告迄至本
              件訴訟並未具體說明不符尺寸的鋼筋數量究竟有
              多少，及有瑕疵鋼筋後續如何處理，現存放於何
              處，益見被告收受該批鋼筋後，已承認所受領之
              物。是故，被告於承認受領原告交付之鋼筋後，
              再主張原告交付之鋼筋有瑕疵云云，顯非可採。
    （三）被告就系爭合約有無1,539,500元之訂金返還債權得
          與原告之貨款債權主張抵銷？
          １、按一般履約保證金乃契約當事人之一方，為確保
              其契約之履行，交付於他方一定之金額，以為履
              行契約之擔保。該保證金是否兼具於不履行契約
              或不依約履行時，充作違約金之性質，應綜觀契
              約約定之內容定之，最高法院91年台上字第901
              號判決參照。次按，違約金係當事人約定契約不
              履行時，債務人應支付之懲罰金或損害賠償之預
              定，以確保債務之履行為目的，依契約自由原則
              ，當事人非不得約定預付違約金以為擔保，並於
              契約履行無違約情形時退還。再按，違約金，除
              當事人另有訂定外，視為因不履行而生損害之賠
              償總額，民法第250條第2項前段定有明文。末按
              ，違約金，有屬於懲罰之性質者，有屬於損害賠
              償約定之性質者，如為懲罰之性質者，於債務人
              履行遲延時，債權人除請求違約金外，尚得依民
              法第233條規定，請求遲延利息及賠償其他之損
              害，如為損害賠償約定之性質，則應視為就因遲
              延所生之損害已依契約預定其賠償，不得更請求
              遲延利息及賠償其他之損害。又損害賠償預定性
              質之違約金及懲罰性違約金，前者乃將債務不履
              行債務人應賠償之數額予以約定，亦即一旦有債
              務不履行情事發生，債務人即不待舉證證明其所
              受損害係因債務不履行所致及損害額之多寡，均
              得按約定違約金請求債務人支付，此種違約金於
              債權人無損害時，不能請求。後者之違約金係以
              強制債務之履行為目的，確保債權效力所定之強
              制罰，故如債務人未依債之關係所定之債務履行
              時，債權人無論損害有無，皆得請求，且如有損
              害時，除懲罰性違約金，更得請求其他損害賠償
              。
          ２、查系爭合約簽立時，被告有交付1,539,500元之
              訂金，為兩造所不爭執，堪信為真正。又依系爭
              合約第9條規定，該訂金係作為履約保證金並抵
              扣最後一期貨款，換言之，該訂金目的係擔保系
              爭合約履行，與民法第249條所謂定金之性質並
              不相同，然與預付違約金性質無殊，且依民法第
              250條第2項前段規定，該違約金視為因不履行而
              生損害之賠償總額，故於被告違約時，原告就其
              所受損害非不得就已交付之系爭訂金取償。
          ３、原告於93年11月2日所交付之鋼筋一批，被告不
              得主張瑕疵，已如前述，則被告以原告交付之鋼
              筋有瑕疵為由終止契約顯非合法。又系爭合約既
              因被告未合法終止而繼續存在，就系爭合約已約
              定數量共計925噸，被告即應於94年4月30日前提
              領完畢，始無違約。惟被告除於93年11月2日收
              受133噸又960公斤之鋼筋外，其餘鋼筋至94年4
              月30日止，經原告於94年4月6日催告，被告均未
              提領，此為兩造所不爭執，並有律師函在卷可稽
              （見本院卷第9頁）。按買受人對於出賣人，有
              交付約定價金及受領標的物之義務，民法第367
              條定有明文。系爭合約第5條約定被告需求尺寸
              之料單須於提貨前7天供予原告，定尺料單須於
              14天前提供原告，則系爭合約鋼筋之交付，雖屬
              原告之義務，然亦屬兼需被告之協力行為始得完
              成。原告既已將準備給付剩餘鋼筋之事情通知被
              告，自足生提出之效力，被告未提領剩餘鋼筋即
              拒絕受領，應自原告提出時起，負受領遲延責任
              ，又被告未全部清償已提領鋼筋部分之價金，並
              且拒絕受領剩餘鋼筋，亦屬給付遲延，則原告就
              其所受損害即得就系爭合約已交付之訂金取償。
              本件原告主張有備料損失為有理由（如後述），
              原告可就該損失於系爭訂金取償，被告不得請求
              原告返還，故被告辯稱得以系爭合約交付之1,53
              9,500元訂金返還請求權與原告之貨款債權主張
              抵銷云云，洵屬無據。
    （四）被告就89019號等合約有無349,953元之訂金返還請債
          權得與原告之貨款債權主張抵銷？
          １、查兩造分別於89年1月15日、90年2月15日、90年
              11月30日簽立鋼筋物料買賣契約（下稱89019號
              等合約，見本院卷第53頁至第55頁），並交付共
              計349,953元之訂金，此為兩造所不爭執。而上
              開買賣契約於總價亦係記載「實做實算」，然如
              前（一）、（三）所述，系爭89019號等合約亦
              均有約定總重量分別為2500噸、800噸、250噸，
              應認系爭89019號等合約有關買賣標的數量於契
              約約定時已確定，且系爭89019號等合約之訂金
              屬賠償額預定性質之違約金預付而非定金性質，
              故於系爭89019號等合約約定之提貨期間，被告
              應將系爭89019號合約約定數量之鋼筋提領完畢
              ，若未提領完畢，被告即為給付遲延，原告自得
              就其損失於系爭89019號等合約之訂金取償。
          ２、惟原告就系爭89019號等合約被告給付遲延所受
              之損害為何，原告於本件訴訟中均未提出主張或
              舉證證明之，則原告既無法證明其受有損害，應
              不得請求被告給付違約金，被告即得請求原告返
              還系爭89019號等合約被告所交付之訂金。從而
              ，被告以系爭89019號等合約之349,953元訂金返
              還請求權主張與原告之貨款債權主張抵銷，即屬
              有據，應予准許。
    （五）原告是否有備料損失？被告是否應賠償原告備料損失
          ？
          １、承前，兩造系爭合約被告交付之訂金係屬損害賠
              償總額預定之違約金性質，故如原告因被告違約
              受有損害，自得由該訂金受償，且原告除就該訂
              金受償外，不得更請求被告賠償其他損害。
          ２、原告主張因被告受領遲延及給付遲延，致原告因
              備料鋼筋價格下跌，轉賣他人時受有損害等情，
              業據原告提出國內鋼鐵原料及鋼品價格表、購入
              原料數量及出售鋼筋數量表、天億營造有限公司
              與原告之94年5月24日物料買賣合約等為證（見
              本院卷第15頁、第57頁、第82頁），並經證人謝
              日鴻即被告之受僱人證述如果有簽立合約的話，
              原告公司會準備一些材料，作成一個通常的尺寸
              ，等到正式下單的時候，再裁接成正式下單的尺
              寸，備料會依照簽約的數量，原告會將原料進齊
              ，伊可以確認被告沒有提領的原料就是賣給天億
              公司，因為會預估數量，每拿到一個契約就會去
              備料等語明確（本院卷第93頁）。被告對於原告
              提出國內鋼鐵原料及鋼品價格表，即鋼筋價於94
              年4月間下跌並不爭執，雖辯稱系爭標的物係屬
              一般規格、市場通用之物，原告係經營鋼筋買賣
              之公司，於同一時期所購原料，可能同時為數買
              賣契約而為，原告於93年9月至11月間簽訂42筆
              鋼筋買賣合約，原告無法舉證證明其專為系爭合
              約而備料，原告提出與天億公司之買賣合約，實
              難認其受有損害云云，惟查，原告於94年4月30
              日期限屆滿前已催告被告提領剩餘數量之鋼筋，
              如當時未有相等之備料，原告即屬違約，足見原
              告所稱有備料等語，應非屬虛妄。又被告拒絕於
              期限前提領剩餘數量之鋼筋，至94年4月30日期
              限屆滿後，原告需將剩餘鋼筋轉賣他人，斯時，
              依被告不爭執之市場行情，其售價自必較諸系爭
              合約所載之價格為低，堪認原告因被告系爭合約
              給付遲延轉售鋼筋之行為，必當受有價差之損害
              無疑，是原告據此請求被告賠償損失，即非無據
              。
          ３、系爭合約被告交付之訂金1,539,500元既為損害
              賠償總額預定性質之違約金，原告得請求被告賠
              償其備料損失，均如前所述，則就前開訂金，原
              告自得以受有損害為由取償，惟原告就主張超過
              訂金損害42,580元部分，揆諸前開（三）說明，
              因原告除違約金外不得另請求其他損害之賠償，
              故此部分原告請求被告給付即非正當。
    （六）綜上所述，被告不得主張系爭合約原告已交付之鋼筋
          有瑕疵，故被告以此終止系爭合約顯不合法，被告應
          於系爭合約約定期限內，將系爭合約約定數量之鋼筋
          提領完畢，始為依約履行。惟被告於期限屆至後，並
          未將剩鋼筋提領完畢，且未給付已承認受領之鋼筋價
          金，被告給付遲延，致原告告受有備料損失，原告自
          得向被告請求積欠之貨款1,889,452元及請求被告賠
          償給付遲延之損害。惟兩造之前簽立之系爭89019號
          等合約被告所交付之訂金349,953元，被告得請求原
          告返還，故該部分可與前開原告貨款債權抵銷，而原
          告就系爭合約得請求被告賠償之損害，既已於系爭合
          約預定為1,539,500元並由被告交付予原告，而由原
          告沒收取償，原告就超過1,539,500部分之損害即不
          得請求被告賠償。是以，原告得請求被告給付之貨款
          1,889,452元，扣除被告得主張抵銷之349,953元，被
          告應給付原告1,539,499元，及自起訴狀繕本送達被
          告之翌日即94年6月29日起至清償日止，按年息5%計
          算之法定利息，洵屬有據，應予准許，原告逾此部分
          之請求，即非正當，應予駁回。
五、假執行之宣告：
    兩造分別陳明願供擔保，聲請宣告假執行及免為假執行，就
    原告勝訴部分均核無不合，爰分別酌定相當擔保金額准許之
    。至原告敗訴部分，其假執行之聲請亦失所附麗，應併予駁
    回。
六、本件事證已臻明確，兩造其餘之攻防方法與判決結果不生影
    響，無庸逐一論述，併此敘明。
七、據上論結：原告之訴為一部有理由，一部無理由，依民事訴
    訟法第79條第2項，第390條第2項、第392條第2項，判決如
    主文。
中    華    民    國    95    年    5    月     30    日
                  民事第三庭    法  官  鄭佾瑩
以上正本係照原本作成
如對本判決上訴，須於判決送達後20日內向本院提出上訴狀
中    華    民    國    95    年    5    月     30    日
                                書記官  方美雲


司法院資訊處製作；財團法人民間司法改革基金會備份。
